臺灣臺南地方法院民事判決　　　　　　　 93年度訴字第778號
原　　　告　財團法人汽車交通事故特別補償基金
法定代理人　丁○○
訴訟代理人　乙○○
　　　　　　陳俊宏
被　　　告　甲○○
訴訟代理人　蘇正信律師
　　　　　　蔡進欽律師
　　　　　　蔡弘琳律師
參　加　人　丙○○
訴訟代理人　陳文欽律師
上列當事人間請求給付補償金事件，經本院於民國94年5月17日
言詞辯論終結，判決如下：
    主  文
被告應給付原告新台幣壹拾捌萬玖仟元，及自民國九十三年五月
一日起至清償日止，按週年利率百分之五計算之利息。
原告其餘之訴駁回。
訴訟費用由被告負擔十分之三，餘由原告負擔。
本判決得假執行。
    事實及理由
壹、兩造之聲明：
甲、原告方面：被告應給付原告新臺幣（下同）630,000元，及
    自支付命令送達翌日（即民國93年5月1日）起至清償日止，
    按週年利率百分之五計算之利息。
乙、被告方面：請求判決原告之訴駁回。
貳、事實陳述摘要：
甲、原告方面：
一、陳述：
（一）被告於民國91年4月9日20時許，駕駛車號：ＮＭＧ－一三
      八號機車，行經台南縣歸仁鄉○○○路○段四一七巷口前
      ，因疏未注意車前狀況，撞擊騎乘自行車之周石吉成殘。
（二）本件事故因被告所駕駛之機車未投保強制汽車責任保險，
      原告據被害人周石吉之申請，依強制汽車責任保險法第三
      十八條第一項第二款之規定，補償其殘廢及醫療給付六十
      三萬元。
（三）原告依強制汽車責任保險法第三十九條第二項之規定，於
      原告給付之補償金額範圍內，代位被害人向被告求償，其
      理由依據如下：
  １、被告駕駛未投保強制汽車責任保險之機車因過失撞擊被害
      人周石吉成殘，被害人依強制汽車責任保險法第三十八條
      第一項第二款及第二十五條之規定，持診斷證明書及醫療
      費用單據向原告申請補償金，原告核定其殘廢程度為第二
      級，原應給付補償金額1,170,000元，因被害人已自被告
      獲得200,000元之賠償及勞工保險給付340,000元，原告依
      強制汽車責任保險法第三十九條第四項之規定予以扣除，
      故給付補償金共計630,000元。原告既給付補償金，依強
      制汽車責任保險法第三十九條第二項之規定，於前述補償
　　　金額範圍內，得直接向加害人即被告求償630,000元。
  ２、被告與被害人於91年6月28日之和解金額並未包含原告所
      給付之補償金，被害人周石吉於申請補償金時亦有提出和
      解書，但表示和解金額並未包含補償金，且和解當時被害
      人亦不知有補償金請求權，和解書亦僅載明有關醫療及養
      護費用部分，被害人係後來才變成殘廢，殘廢賠償部分自
      未在和解範圍內。
二、證據：提出台南縣警察局交通隊道路交通事故證明書、補償
    金理算書、台南市立醫院診斷證明書、補償金匯款收據各乙
    份為證，並聲請訊問證人丙○○、陳江水。
乙、被告方面：
一、陳述：
（一）按汽車交通事故之發生，如可歸責於被保險人或加害人以
      外之第三人者，保險人得給付金額範圍內代位行使被保險
      人對於該第三人之損害賠償請求權，前項第三人為保險人
      或加害人之家屬者，保險人無代位求償之權利，但汽車事
      故係由其故意所發生者，不在此限，強制汽車責任保險法
      第三十一條定有明文，本件車禍並非被告故意行為所致，
      原告自無代位求償權。
（二）又和解有使當事人所拋棄之權利消滅及使當事人取得和解
      契約所訂明權利之效力，本件被告早於車禍發生後之91年
      6月28日即與周石吉成立民事和解，有和解書可證，自該
      時起周石吉除依該該和解書取得對被告求償權外，原有損
      害賠償請求權已消滅，原告明知此事實，仍支付周石吉補
      償金，自與被告無干。
（三）特別補償基金於補償金額範圍內，得直接向加害人求償，
      固為強制汽車責任保險法第三十九條第二項所明定，惟該
      權利仍屬代位求償之權利，係被害人周石吉原有之權利，
      被告原對於周石吉得主張之抗辯事由，仍得對原告主張，
      本件周石吉與被告和解時已明確表示僅向被告請求賠償醫
      療等必要費用，並拋棄其餘民事賠償請求權，雙方從未提
      及保險問題，周石吉並未保留強制保險給付請求權，且依
      證人即周石吉之子丙○○所證可知，周石吉不僅同意和解
      ，且具體表示不可要求太多賠償，至日後周石吉病情嚴重
      時，丙○○自行向原告申請補償金，並未經周石吉授權。
      而和解書條件已載明「嗣後無論如何情形乙方（即周石吉
      ）無異議或任何其他人不得再向甲方要求其他賠償並不得
      再有異議及追訴情事」等語，足見被告與周石吉和解範圍
      包括當時已發生之損害，並及於將來之損害，則周石吉應
      不得再對被告請求，原告已甚明瞭，自不得再向被告代位
      求償。
（四）本件被害人周石吉就車禍之發生亦與有過失，且為肇事主
      因，應依過失比例原則衡量被告所負之賠償責任。
二、證據：提出和解書一份為證。
丙、參加人方面：參加人為被害人周石吉之繼承人因與本件訴訟
    有法律上之利害關係，為輔助原告起見而於本件訴訟繫屬中
    為參加，其陳述略以：
（一）被告於91年6月28日與周石吉成立和解內容僅及於周石吉
      受傷當時之賠償，不包含周石吉後來成為殘廢之賠償，因
      被告與周石吉成立和解當時，周石吉尚未成為殘廢，故與
      被告協商和解係僅就當時受傷之情況為和解之前提，後來
      周石吉復於92年4月間因癲癇發作而造成殘廢，並於93年8
      月24日死亡，均與本件車禍有關，被告之賠償責任，不因
      先前之和解而得以免除，況該次和解，依和解書上之記載
      ，僅止於當時之醫藥與養護費用，且未包含另外強制責任
      險之給付，證人陳江水亦證述和解當時並未提及補償金，
      被告主張周石吉和解時已拋棄強制汽車責任之請求，顯無
      理由。
（二）再者，解釋當事人之契約，應以當事人立約當時之真意為
      準，而真意何在，又應以過去事實及其他一切證據資料為
      斷定之標準，不能拘泥文字致失真意（最高法院三十九年
      台上字第1053號判例參照），被告與周石吉之和解，其內
      容僅限於周石吉當時受傷之情形，且僅包含醫藥與養護費
      用，已如上述，雖和解書亦載：「嗣後無論如何情形乙方
      無異議或任何其他人不得再向甲方要求其他賠償」，其真
      意均不應解釋為拋棄對醫藥與養護費以外賠償之請求，或
      已拋棄對強制汽車責任險之請求。
（三）被告對於周石吉嗣因癲癇造成殘廢仍應負賠償責任，周石
      吉自91年4月9日第一次住院，於同年 4月20日出院後，生
      活起居完全倚賴他人照護，迄92年4月9日癲癇發作而成為
      殘廢，至93年8月24日死亡均需仰賴他人照顧，從91年4月
      9日起至93年8月24日，合計869日，一日以2,000元計算，
      被告應賠償之看護費用為 1,738,000元，另周石吉因遭被
      告撞傷成殘，被告亦應給付周石吉 1,000,000元之精神慰
      撫金，合計被告應賠償周石吉之金額為2,738,000元。
（四）本件車禍之發生，經鑑定結果雖認周石吉為肇事主因，然
      被告喝酒且超速行駛，二者之過失比例應為各百分之五十
      ，以此過失減輕被告之賠償責任，被告應賠償周石吉之金
      額約 1,500,000元，原告依強制汽車責任保險法之規定補
      償周石吉 630,000元，均在被告應負賠償責任之範圍內，
      自得向被告求償。
參、法院之判斷：
一、兩造不爭執之事實：
（一）被告於民國91年4月9日20時許，駕駛車號：ＮＭＧ－一三
      八號機車，行經台南縣歸仁鄉○○○路○段四一七巷口前
      ，因疏未注意車前狀況，撞擊騎乘自行車之周石吉，致周
      石吉人車倒地頭部受傷送醫，出院後呈左側肢體偏癱，嗣
      於92年4月9日因外傷後癲癇發作送醫治療，出院後已無生
      活能力而經醫院鑑定達殘廢程度。
（二）被告於車禍發生後之91年6月8日曾與周石吉簽立和解書，
      和解條件載明：一、茲鑒於事出意外雙方同意和解結案由
      甲方（即被告）賠付乙方（即周石吉）醫藥與養護費共計
      200,000元。二、嗣後無論如何情形乙方無異議或任何其
      他人不得再向甲方要求其他賠償並不得再有異議及追訴等
      情事，被告已依和解書給付200,000予周石吉。
（三）本件交通事故發生時，被告所駕駛之上揭機車並未投保強
      制汽車責任險。
（四）原告於93年3月間給付周石吉補償金630,000元。
二、兩造爭執之點：
    原告主張就其給付予受害人周石吉之補償金，得依強制責任
    保險法第39條第2項規定向加害人即被告求償，為被告所否
    認，並以前揭情詞置辯，經本院闡明後，兩造認本件之爭點
    為（一）原告得否依強制責任保險法第39條第2項之規定向
    被告求償？此求償權之性質為何？（二）原告如有求償權，
    是否因被告與被害人和解而不得再向被告請求？（三）如原
    告有求償權，本件被害人就系爭車禍是否與有過失，被告能
    否主張過失相抵？茲就本院判斷意見分述如下：
（一）按汽車交通事故發生時，受害人或其繼承人因肇事汽車非
      被保險汽車而未能依本法規定向保險人請求給付保險金者
      ，得在相當於本法規定之保險金額範圍內，向特別補償基
      金請求補償；又特別補償基金於補償金額範圍內，得直接
      向加害人或汽車所有人求償；特別補償基金依前條規定為
      補償者，視為加害人或汽車所有人損害賠償金額之一部分
      。受害人或其繼承人已自加害人或汽車所有人獲有賠償或
      自社會保險獲有給付者，特別補償基金於補償時，應扣除
      之。強制汽車責任保險法第38條第1項第2款、第39條第1
      項、第2項、第4四項分別定有明文。查被告駕駛未依法投
      保強制汽車責任保險之機車撞擊騎乘腳踏車之被害人周石
      吉，致周石吉受傷嗣殘廢，周石吉已自特別補償基金領取
      殘廢補償金630,000元，已如前述，則原告依強制汽車責
      任保險法第39第2項之規定，於上開補償金額範圍內轉而
      向被告求償，依強制汽車責任保險法第39條第2項規定，
      自屬有據。被告雖援引強制責任保險法第31條規定，抗辯
      稱本件車禍非被告故意所致，原告應無代位求償權云云，
      惟強制責任保險法第31條之規定係針對有保險之車輛與保
      險人之關係所為之規定，原告係特別補償基金並非保險人
      ，而就特別補償基金之求償權於強制責任保險法第39條已
      有特別規定，既非適用同法第31條之規定，被告以上開規
      定辯稱原告無求償權云云，顯無可採。
（二）惟按特別補償基金補償之原因，係因強制汽車責任保險之
      不足而來，而強制汽車責任保險所承擔者乃汽車交通事故
      之損害賠償責任，則特別補償基金亦以此等責任無法獲得
      保險保障而由其補償為前提。換言之，特別補償基金對受
      害人之補償，由另一角度觀察，即是代替汽車交通事故應
      負損害賠償責任者，負擔賠償受害人之責任，理論上仍以
      汽車交通事故侵權責任之成立為依據，則特別補償基金對
      受害人補償後，對於此等應負侵權行為終局責任者，自應
      有向其請求已補償受害人金額之權利，強制汽車責任保險
      法第39條第2項即是基於上開概念而來。又汽車事故肇事
      者其責任係以填補被害人之損害為原則，且任何人不得將
      自己過失所生損害轉嫁他人，此為損害賠償制度之指導原
      則－公平原則，與債之關係之基本理論－誠信原則之具體
      表現。是受害人對於汽車交通事故致自身之損害與有過失
      時，賠償義務人對之便可主張過失相抵。即強制汽車責任
      保險法施行細則第9條亦明定：「肇事汽車非被保險汽車
      ，特別補償基金依本法第39條第2項規定，向加害人或汽
      車所有人求償時，應依該非被保險汽車之肇事責任比例，
      計算求償額」。可見加害人或汽車所有人依強制汽車責任
      保險法第 39條第2項所負之責任仍屬侵權行為之損害賠償
      責任，並非獨立之無過失責任。再參諸強制汽車責任保險
      法第39條第2項之立法理由載明「基於公平原則，並配合
      第1項規定，爰於第2項明定特別補償基金於補償受害人損
      失後，得直接向加害人或汽車所有人求償」，足見該項規
      定之目的僅在於配合同條第1項之規定，防止加害人或汽
      車所有人因特別補償基金對受害人補償後，在補償金額範
      圍內同時解免其等對受害人損害賠償義務之不公平現象，
      始以法律規定之方式，賦予特別補償基金代位受害人向加
      害人或汽車所有人求償之權利，故其本質仍為保險代位權
      ，即特別補償基金直接向加害人或汽車所有人求償，係基
      於受害人或其繼承人損害賠償請求權之法定移轉，該條規
      定並未使特別補償基金取得對加害人或汽車所有人獨立之
      求償權，特別補償基金僅於加害人或汽車所有人依民法或
      其特別法應就受害人或其繼承人負損害賠償之義務時，始
      得對加害人或汽車所有人代位求償。
（三）按「因故意或過失，不法侵害他人之權利者，負損害賠償
      責任」、「不法侵害他人之身體或健康者，對於被害人因
      此喪失或減少勞動能力或增加生活上之需要時，應負損害
      賠償」、「不法侵害他人之身體、健康，被害人雖非財產
      上之損害，亦得請求賠償相當之金額。」，民法第184條
      第1項前段、第193條第1項、第195條第1項分別定有明文
      。查本件車禍之發生被告有過失，此為被告所自認，依前
      揭規定，被告自對被害人周石吉負有損害賠償義務，雖被
      告於車禍發生後之91年6月8日曾與周石吉簽立和解書，和
      解條件為：「一、茲鑒於事出意外雙方同意和解結案由甲
      方（即被告）賠付乙方（即周石吉）醫藥與養護費共計二
      十萬元。二、嗣後無論如何情形乙方無異議或任何其他人
      不得再向甲方要求其他賠償並不得再有異議及追訴。」，
      有被告提出之和解書附卷可稽。惟按和解固有使當事人所
      拋棄之權利消滅及使當事人取得和解契約所訂明權利之效
      力，民法第737條定有明文。然和解之範圍，應以當事人
      相互間欲求解決之爭點為限，至於其他爭點，或尚未發生
      爭執之法律關係，雖與和解事件有關，如當事人並無欲求
      一併解決之意思，要不能因其權利人未表示保留其權利，
      而認該權利已因和解讓步，視為拋棄而消滅（最高法院五
      十七年度台上字第二一八０號判例要旨參照）。經查，被
      告與被害人周石吉成立和解過程，依證人即見證人陳江水
      到院所證：「... 車禍發生後我陪甲○○去醫院看周石吉
      ，... 我們一起去周石吉家中談和解，當時是周石吉的三
      個兒子在場，他們要求醫療費用及其他相關費用，... 」
      「（二十萬元包括哪些？）當時有談到車馬費、醫療費、
      看護費，沒有談到其他。」等語觀之，足見和解當時主要
      係針對被害人周石吉受傷後就醫診療之醫療費用問題為和
      解，且和解當時，被害人周石吉尚未成殘（依台南市立醫
      院93年10月4日南市醫字第930716號函覆，周石吉係於92
      年6月5日正式鑑定殘障程度），是於和解當時關於被害人
      周石吉殘廢結果部分，被害人並無從提出請求，雙方當事
      人顯無從就殘廢給付部分冀求一併解決之意思，應認其和
      解契約之範圍僅及於本件車禍致被害人周石吉受傷住院診
      療部分之賠償，而不及於其後發生之殘廢部分賠償，此由
      和解書亦明確載明係賠付「醫療與養護費」可知，況被害
      人周石吉並未於和解書中表明拋棄其餘民事請求權，是難
      謂被害人周石吉因殘廢而生之損害賠償請求權亦因和解而
      消滅。再者，和解當時雙方並未提及日後被害人不得另行
      請求強制責任保險金等情，亦經證人陳江水及被害人之子
      丙○○分別證述明確，而本件被害人周石吉係於92年12
      月間經醫院鑑定為殘廢後，提出診斷證明書及殘障手冊向
      原告申請補償金，經原告核定符合第二級殘廢等級，而依
      強制責任保險給付標準認定應給付殘障給付1,170,000元
      ，因被害人周石吉表明已受被告賠償200,000元及受領農
      保給付340,000元，經依法扣除後，原告乃於93年3月12日
      補償被害人周石吉殘廢給付630,000元，有原告提出之補
      償金理算書附卷可憑，復為被告所不爭，依前揭說明，原
      告所補償之殘廢給付既不在和解範圍內，亦即被害人周石
      吉對被告仍有殘廢損害賠償請求權，則原告於補償時，在
      補償金額範圍內，被害人周石吉對被告之權利即移轉予原
      告，原告即取得對加害人即被告之求償權。從而，原告依
      強制責任保險法第39條第2項規定，向被告求償，依法應
      屬有據，被告辯稱已與被害人周石吉和解，原告已不得對
      被告行使求償權云云，為無可採。
（四）末按特別補償基金之代位求償權既係由被害人對賠償義務
      人之損害賠償請求權移轉而來，應與一般「債之移轉」性
      質並無不同，應認此時得類推民法第299條之規定，亦即
      債務人所得對抗被害人之事由，應均得對抗原告。又損害
      之發生或擴大，被害人與有過失者，法院得減輕賠償金額
      或免除之，民法第217條第1項亦定有明文。查本件車禍係
      被告於91年4月9日20時許，駕駛上開未依法投保強制汽車
      責任保險之機車，沿台南縣歸仁鄉○○○路○段由北向南
      行駛，途經該路段417巷口，應注意車前狀況且隨時採取
      必要之安全措施，並能注意，竟疏未注意，適有周石吉騎
      乘腳踏車由南向北逆向行駛至巷口，致發生撞擊，致周石
      吉人車倒地受傷送醫治療，此為兩造所不爭，並有交通事
      故調查報告表、現場圖及偵訊筆錄在卷可稽，自堪信為真
      實。而本件車禍經送台南區行車事故鑑定委員會及台灣省
      車輛行車事故覆議鑑定委員會鑑定結果，認被害人周石吉
      騎乘腳踏車，行經無號誌岔路口，未遵守行駛方向，逆向
      行駛，為肇事主因；被告夜晚酒精濃度過量駕駛重刑機車
      ，行經無號誌交岔路口未減速慢行且未注意車前狀況，為
      肇事次因等情，有鑑定意見書二份在卷可參，原告雖主張
      被告應係同為肇事因素，而非肇事次因，然並未提出其他
      資料供本院審酌，本院審酌本件車禍發生路段速限為五十
      公里，被告於偵訊筆錄中自承車速五十公里，顯確有未減
      速慢行之過失，又經警作酒精測試超過法定標準，有測試
      單在卷，亦有飲酒後駕車之過失，然該過失與車禍之發生
      ，是否有因果關係，並無其他證據證明，反之，被害人所
      騎乘之腳踏車原係由東向西行駛致317巷口時轉往北逆向
      行駛（此觀證人徐錦堂偵訊筆錄所述可知），致被告煞車
      不及而撞擊，足見逆向行駛應為本件車禍發生之主因，再
      參諸被害人與證人徐錦堂係突然逆向行駛，並非本已違規
      逆向行駛於被告所行駛之車道，則被告之注意能力自較難
      發揮，是被告未注意車前狀況之過失應較被害人違規逆向
      行駛之過失程度為輕，而鑑定結果，亦同此認定，是本院
      認被害人周石吉應負十分之七之過失，被告應負十分之三
      之過失，是被告抗辯被害人就本件車禍之發生與有過失，
      自屬可採。
三、綜上所述，原告依強制責任保險法第39條第2項之規定，請
    求加害人即被告就原告己給付被害人周石吉之殘廢給付補償
    金630,000元應負償還之責，固屬有據，惟本件受害人周石
    吉就車禍之發生應負十分之七之過失責任，而原告之求償權
    係基於損害賠償請求權之法定移轉而來，自應適用與有過失
    之規定予以減輕被告之責任，且強制責任保險法施行細則第
    9條亦明定：「肇事汽車非被保險汽車，特別補償金依本法
    第39條第2項規定，向加害人或汽車所有人求償時，應依該
    非被保險汽車之肇事責任比例，計算求償額。」，是原告得
    請求被告給付之補償金，依被告之過失程度應減輕十分之七
    ，是原告應僅得請求被告給付之補償金，自僅以189,000元
    為適當。從而，原告請求被告給付補償金189,000元及自支
    付命令送達翌日（即民國93年5月1日）起至清償日止，按週
    年利率百分之五計算之利息，洵屬正當，應予准許；至原告
    逾此範圍之請求，為無理由，應予駁回。又本件所命給付未
    逾500,000元，應依職權宣告假執行。
四、結論：原告之訴為一部有理由、一部無理由，依民事訴訟法
    第79條、第389條第1項第5款，判決如主文。
中　　華　　民　　國　　94　　年　　5 　　月　　31　　日
                  民事第四庭    法　官　童來好
以上正本係照原本作成
如對本判決上訴，須於判決送達後20日內向本院提出上訴狀
中　　華　　民　　國　　94　　年　　5 　　月　　31　　日
                                書記官　卓春成
